ACORDAO-COMPLETO-2473266

ACÓRDÃO 7833/2021 ATA 16/2021 - SEGUNDA CÂMARA

VISTOS, relatados e discutidos estes autos de pensões militares deferidas pelo Serviço de Inativos e Pensionistas do Comando da Marinha a partir do falecimento de Geraldo Franca dos Santos, Silvano Monteiro Margalho, Ozivan Teixeira da Silva, Jozias Pereira de Oliveira, Carlos Alberto Souza Campos, Alberto de Oliveira Torres, José Mário de Lucena, José Carlos Galdino de Almeida e José Felix da Cunha;
ACORDAM os Ministros do Tribunal de Contas da União, reunidos em Sessão da 2ª Câmara, nos termos do art. 71, III e IX, da Constituição de 1988, e dos arts. 1º, V, 39, II, e 45 da Lei n.º 8.443, de 1992, além dos arts. 260, § 1º, e 262, § 2º, do RITCU, ante as razões expostas pelo Relator, em:
	9.1. assinalar a legalidade dos atos iniciais de pensão militar em favor de Ângela Márcia Martins da Silva (à Peça 4 sob o nº 59310/2019) , Viviane Souza Campos de Freitas (à Peça 6 sob o nº  60091/2019) , Marilândia Rocha Torres (à Peça 7 sob o nº 60220/2019) e Bernadete Barros de Almeida (à Peça 10 sob o nº 64003/2019) , além do ato de alteração da pensão militar em favor de Júlia Pereira da Silva Margalho e Maria Heloysa Soares Margalho (à Peça 3 sob o nº 58872/2019) , assinalando a legalidade, ainda, dos atos de reversão da pensão militar em favor de Jacqueline Fernandes dos Santos (à Peça 2 sob o nº  27576/2019) e Marília Rocha Torres Machado Alves (à Peça 8 sob o nº 60356/2019) , concedendo-lhes o respectivo registro;
	9.2. assinalar a ilegalidade dos atos iniciais de pensão militar em favor de Valdiece Ferreira de Oliveira (à Peça 5 sob o nº 59316/2019) , Maria Glória Passamani e Monica Fabiane Silveira de Lucena (à Peça 9 sob o nº 61288/2019) , além de Aparecida dos Santos Cunha (à Peça 11 sob o nº  64461/2019) , negando-lhes o respectivo registro, diante da indevida percepção dos proventos da anterior reforma em dois ou mais níveis acima daquele ostentado pelo militar-instituidor na atividade;
9.3. dispensar o ressarcimento das quantias percebidas indevidamente, mas de boa-fé, em consonância com a Súmula n.º 106 do TCU;
9.4. determinar que, no prazo de 15 (quinze) dias contados da ciência desta deliberação, o Serviço de Inativos e Pensionistas do Comando da Marinha adote as seguintes medidas:
9.4.1. faça cessar os pagamentos decorrentes dos atos ora considerados ilegais pelo item 9.2 deste Acórdão, sob pena de responsabilidade solidária da autoridade administrativa omissa, nos termos do art. 71, IX, da Constituição de 1988 e do art. 262, caput, do Regimento Interno do TCU;
9.4.2. dê ciência do inteiro teor desta deliberação às interessadas indicadas no item 9.2 deste Acórdão, alertando-as de que o efeito suspensivo proveniente da eventual interposição de recurso junto ao TCU não as eximirá da devolução dos valores percebidos indevidamente após a notificação, diante do não provimento ao referido recurso, devendo encaminhar os comprovantes dessa notificação ao TCU no prazo de até 30 (trinta) dias;
9.4.3. encaminhe a este Tribunal, se for o caso, nos termos do art. 262, § 2º, do Regimento Interno do TCU, os novos atos de concessão das aludidas pensões militares, sem a ilegalidade indicada pelo item 9.2 deste Acórdão, para ser submetido à apreciação pelo TCU, na forma do art. 260, caput, do RITCU;
9.5. enviar a cópia do presente Acórdão, com o Relatório e a Proposta de Deliberação, ao Serviço de Inativos e Pensionistas do Comando da Marinha, para ciência e efetivo cumprimento do item 9.4 deste Acórdão; e
9.6. arquivar o presente processo, sem prejuízo de promover o monitoramento da determinação proferida pelo item 9.4 deste Acórdão, representando ao TCU, se necessário.

Pensões Militares deferidas pelo Serviço de Inativos e Pensionistas do Comando da Marinha em favor de Ângela Márcia Martins da Silva, Aparecida dos Santos Cunha, Bernadete Barros de Almeida, Jacqueline Fernandes dos Santos, Júlia Pereira da Silva, Maria Glória Passamani, Maria Heloysa Soares Margalho, Marilândia Rocha Torres, Marília Rocha Torres Machado Alves, Monica Fabiane Silveira de Lucena, Valdiece Ferreira de Oliveira e Viviane Souza Campos de Freitas.

Segunda Câmara

Serviço de Inativos e Pensionistas do Comando da Marinha.

3. Interessadas: Ângela Marcia Martins da Silva (CPF XXX.543.470-XX); Aparecida dos Santos Cunha (CPF XXX.944.207-XX); Bernadete Barros de Almeida (CPF XXX.372.227-XX); Jacqueline Fernandes dos Santos (CPF XXX.871.134-XX); Júlia Pereira da Silva Margalho (CPF XXX.794.094-XX); Maria Glória Passamani (CPF XXX.913.157-XX); Maria Heloysa Soares Margalho (CPF XXX.734.262-XX); Marilândia Rocha Torres (CPF XXX.092.137-XX); Marília Rocha Torres Machado Alves (CPF XXX.199.627-XX); Monica Fabiane Silveira de Lucena (CPF XXX.484.547-XX); Valdiece Ferreira de Oliveira (CPF XXX.782.287-XX); Viviane Souza Campos de Freitas (CPF XXX.497.767-XX).

13.1. Ministros presentes: Augusto Nardes (na Presidência), Aroldo Cedraz e Raimundo Carreiro.
13.2. Ministro-Substituto convocado: Marcos Bemquerer Costa.
13.3. Ministro-Substituto presente: André Luís de Carvalho (Relator).

ANDRÉ DE CARVALHO

Trata-se de pensões militares deferidas pelo Serviço de Inativos e Pensionistas do Comando da Marinha em favor de Ângela Márcia Martins da Silva, Aparecida dos Santos Cunha, Bernadete Barros de Almeida, Jacqueline Fernandes dos Santos, Júlia Pereira da Silva, Maria Glória Passamani, Maria Heloysa Soares Margalho, Marilândia Rocha Torres, Marília Rocha Torres Machado Alves, Monica Fabiane Silveira de Lucena, Valdiece Ferreira de Oliveira e Viviane Souza Campos de Freitas.
2.	Após a análise final do feito, o Auditor Federal Luiz Gustavo Lopes Pires lançou o seu parecer conclusivo à Peça 33, com a anuência, por delegação de competência, do diretor da Sefip (Peça 34) , nos seguintes termos:
" (...) INTRODUÇÃO
1.	Trata-se de atos de concessão de pensão militar apreciados pela legalidade com exceção dos atos nº 59316/2019, 61288/2019 e 64461/2019, que tem como instituidores os Srs. JOZIAS PEREIRA DE OLIVEIRA, JOSE MARIO DE LUCENA e JOSE FELIX DA CUNHA, respectivamente.
2.	Para os atos supracitados o Acórdão 3972/2020-TCU-2ª Turma, peça 16, determinou o que se segue:
1.7. Determinar que a Sefip promova a necessária diligência junto ao Comando da Marinha/MD para que, no prazo de 15 (quinze) dias contados da ciência da presente deliberação, informe o TCU se as pensões militares em favor de Valdiece Ferreira de Oliveira (CPF XXX.782.287-XX) , Maria Glória Passamani (CPF XXX.913.157-XX) , Monica Fabiane Silveira de Lucena (CPF XXX.484.547-XX) e Aparecida dos Santos Cunha (CPF XXX.944.207-XX) estariam enquadradas no novo entendimento firmado pelo Acórdão 2.225/2019 prolatado pelo Plenário do TCU pela seguinte linha: 
'SUMÁRIO: ATOS DE REFORMA. ALTERAÇÃO DE UMA DAS CONCESSÕES PARA ELEVAÇÃO, EM UM GRAU HIERÁRQUICO, DO POSTO SOBRE O QUAL CALCULADOS OS PROVENTOS DO INATIVO, EM FACE DA SUPERVENIÊNCIA DE INVALIDEZ PERMANENTE DECORRENTE DE DOENÇA ESPECIFICADA EM LEI. MILITAR ANTERIORMENTE REFORMADO COM PROVENTOS JÁ CALCULADOS SOBRE O POSTO HIERÁRQUICO SUPERIOR, POR TEMPO DE SERVIÇO. AUSÊNCIA DE PREVISÃO LEGAL PARA EXTENSÃO DA VANTAGEM ESTABELECIDA NO ART. 110 DA LEI 6.880/1980 A MILITARES JÁ REFORMADOS, BEM COMO PARA O ACRÉSCIMO DE DOIS POSTOS NO CÁLCULO DOS PROVENTOS. NEGATIVA DE REGISTRO. DETERMINAÇÕES. LEGALIDADE E REGISTRO DAS DEMAIS CONCESSÕES'.
EXAME TÉCNICO
3.	Frente a tal determinação, esta unidade técnica verificou que:
a) no ato nº 59316/2019, o Sr. JOZIAS PEREIRA DE OLIVEIRA era suboficial na ativa, passou para reserva remunerada com proventos de 2º Tenente. Em 21/04/1997, foi reformado por limite de idade (TC-Processo 001.392/2002-0, julgado legal) e posteriormente em 22/08/2007 foi novamente reformado (TC-Processo 027.370/2013-5, julgado legal) , mas desta vez por invalidez/incapacidade com base no art. 110 da Lei nº 6880/80 e teve os proventos majorados ao posto de 1º Tenente. O militar veio a falecer em 01/04/2019, constituindo pensão militar com proventos calculados com base no posto de 1º Tenente. Assim, verifica-se afronta ao Acórdão 2225/2019-TCU-Plenário ao se majorar os proventos de reforma por incapacidade/invalidez para um posto acima, tal situação repercutindo irregularmente na pensão militar que deve ter a chancela pela ilegalidade e regularização nos proventos para base de cálculo no posto de 2º Tenente. 
b) no ato nº 61288/2019, o Sr. JOSE MARIO DE LUCENA era 3º Sargento na ativa, passou para reserva remunerada com proventos de 2º Sargento. Em 30/01/1995, foi reformado por limite de idade (TC-Processo 853.391/1997-1, julgado legal com recomendação) e posteriormente em 27/11/2008 foi novamente reformado (TC Processo 028.069/2019-6, prejudicado por perda de objeto) , mas desta vez por invalidez/incapacidade com base no art. 110 da Lei nº 6880/80 e teve os proventos majorados ao posto de 2º Tenente. O militar veio a falecer em 11/12/2018, constituindo pensão militar com proventos calculados com base no posto de 2º Tenente. Dessa forma, verifica-se afronta ao Acórdão 2225/2019-TCU-Plenário ao se majorar os proventos de reforma por incapacidade/invalidez para um posto acima, tal situação repercutindo irregularmente na pensão militar que deve ter a chancela pela ilegalidade e regularização nos proventos para base de cálculo no posto de 2º Sargento.
c) no ato nº 64461/2019, o Sr. JOSE FELIX DA CUNHA era suboficial na ativa, passou para reserva remunerada com proventos de 2º Tenente. Em 23/03/1993, foi reformado por limite de idade (TC-Processo 007.327/1996-0, julgado legal com recomendação) e posteriormente em 12/08/2015 foi novamente reformado (TC Processo 019.345/2018-6, julgado legal) , mas desta vez por invalidez/incapacidade com base no art. 110 da Lei nº 6880/80 e teve os proventos majorados ao posto de 1º Tenente. O militar veio a falecer em 14/04/2019, constituindo pensão militar com proventos calculados com base no posto de Capitão-de-Corveta, uma vez contribuiu para 02 (dois) postos acima para fins de pensão militar. Dessa forma, verifica-se afronta ao Acórdão 2225/2019-TCU-Plenário ao se majorar os proventos de reforma por incapacidade/invalidez para um posto acima, tal situação repercutindo irregularmente na pensão militar que deve ter a chancela pela ilegalidade e regularização nos proventos para base de cálculo no posto de Capitão-Tenente.
 4.	As aludidas reformas encontram-se em desacordo com o preconizado pelo Acórdão 2225/2019-TCU-Plenário que entende ser ilegal a majoração dos proventos de reforma a militares já reformados proventos estes que repercutem direta e irregularmente sobre as pensões militares em estudo. 
CONCLUSÃO 
5.	A abrangência e a profundidade das verificações levadas a efeito fundamentam convicção de ilegalidade dos atos 59316/2019, 61288/2019 e 64461/2019, que tem como instituidores os Srs. JOZIAS PEREIRA DE OLIVEIRA, JOSE MARIO DE LUCENA e JOSE FELIX DA CUNHA, respectivamente. Assim, cabe proposta no sentido de que sejam considerados ilegais, negando-lhes os registros. 
PROPOSTA DE ENCAMINHAMENTO
6.	Ante o exposto, com fundamento nos arts. 71, inciso III, da Constituição Federal, 1º, inciso V, e 39, incisos I e II, da Lei 8.443/1992 e 260, § 1º e 5º, do Regimento Interno do Tribunal de Contas da União, bem como art. 7º, § 4º da IN 78/2018, propõe-se:
a) considerar ilegais os atos nº 59316/2019, 61288/2019 e 64461/2019, que tem como instituidores os Srs. JOZIAS PEREIRA DE OLIVEIRA, JOSE MARIO DE LUCENA e JOSE FELIX DA CUNHA, respectivamente, por se encontrarem em desacordo com o preconizado pelo Acórdão 2225/2019-TCU-Plenário que entende ser ilegal a majoração dos proventos de reforma a militares já reformados, proventos estes que repercutem diretamente e ilegalmente sobre as pensões militares em estudo; 
b) dispensar o ressarcimento das quantias indevidamente recebidas de boa-fé pelas interessadas, consoante o disposto no Enunciado 106 da Súmula da Jurisprudência do TCU;
c) determinar ao Comando da Marinha que:
c.1) no prazo de 15 (quinze) dias, a contar da ciência desta Deliberação, abstenha-se de realizar pagamentos decorrentes dos atos impugnados, sujeitando-se a autoridade administrativa omissa à responsabilidade solidária, nos termos do art. 262, caput, do Regimento Interno/TCU;
c.2) dê ciência, no prazo de 15 (quinze) dias, a contar do recebimento da notificação deste Acórdão, às beneficiárias, encaminhando a este Tribunal, no prazo de 30 (trinta dias) , comprovante da referida ciência; e
c.3) alerte às beneficiárias que o efeito suspensivo proveniente da interposição de possíveis recursos perante o TCU não as exime da devolução dos valores percebidos indevidamente após a respectiva notificação, caso os recursos não sejam providos.
d) esclarecer à unidade de origem, com supedâneo no art. 262, § 2º, do Regimento Interno, que a concessão considerada ilegal poderá prosperar mediante a emissão e o encaminhamento a este Tribunal de novo ato concessório, escoimado das irregularidades apontadas nestes autos;
e) proceda a regularização do posto/graduação que serve de base para o cálculo dos proventos de pensão militar;
f) determinar à Secretaria de Fiscalização de Pessoal que monitore o cumprimento das medidas indicada nos subitens 6.d) e 6.e) supra, representando a este Tribunal, caso necessário."
3.	Enfim, por intermédio da Exma. Sra. Procuradora-Geral Cristina Machado da Costa e Silva, o MPTCU anuiu, em cota singela (Peça 35) , à referida proposta da unidade técnica.
É o Relatório.

não há.

Procuradora-Geral Cristina Machado da Costa e Silva.

PENSÃO MILITAR. BENEFÍCIO CORRESPONDENTE A DOIS GRAUS HIERÁRQUICOS SUPERIORES AO POSTO OU GRADUAÇÃO DO INSTITUIDOR NA ATIVA. ILEGALIDADE DOS RESPECTIVOS ATOS. NEGATIVA DE REGISTRO. LEGALIDADE E REGISTRO DOS DEMAIS ATOS. DETERMINAÇÕES.

PENSÃO MILITAR (PMIL)

Secretaria de Fiscalização de Integridade de Atos e Pagamentos de Pessoal e de Benefícios Sociais (Sefip).

Trata-se de pensões militares deferidas pelo Serviço de Inativos e Pensionistas do Comando da Marinha sob as seguintes condições:
	Peça
	Instituidor
	Número de Controle
	Tipo de Ato
	Data do Óbito
	Vigência
	Enviado 
ao TCU
	Beneficiárias

	2
	Geraldo Franca dos Santos
	27576/2019
	Reversão
	11/12/1998
	03/12/2018
	12/6/2019
	- Jacqueline Fernandes dos Santos (filha) .

	3
	Silvano Monteiro Margalho
	58872/2019
	Alteração
	28/4/2017
	28/4/2017
	22/8/2019
	- Júlia Pereira da Silva Margalho (viúva) ; e
- Maria Heloysa Soares Margalho (filha) .

	4
	Ozivan Teixeira da Silva
	59310/2019
	Inicial
	5/11/2018
	5/11/2018
	20/8/2019
	- Ângela Márcia
Martins da Silva (viúva) .

	5
	Jozias Pereira de Oliveira
	59316/2019
	Inicial
	1/4/2019
	1/4/2019
	15/8/2019
	- Valdiece Ferreira de Oliveira (viúva) .

	6
	Carlos Alberto Souza Campos
	60091/2019
	Inicial
	27/12/2018
	27/12/2018
	7/8/2019
	- Viviane Souza Campos de Freitas (filha) .

	7
	Alberto de Oliveira Torres
	60220/2019
	Inicial
	29/10/1994
	29/10/1994
	30/7/2019
	- Marilândia Rocha Torres (viúva) .

	8
	Alberto de Oliveira Torres
	60356/2019
	Reversão
	29/10/1994
	1/4/2019
	30/7/2019
	- Marília Rocha Torres Machado Alves (filha) .

	9
	José Mário de Lucena
	61288/2019
	Inicial
	11/12/2018
	11/12/2018
	21/8/2019
	- Maria Glória Passamani (companheira) ; e 
- Monica Fabiane Silveira de Lucena (filha) .

	10
	José Carlos Galdino de Almeida
	64003/2019
	Inicial
	15/4/2019
	15/4/2019
	16/8/2019
	- Bernadete Barros de Almeida (viúva) .

	11
	José Felix da Cunha
	64461/2019
	Inicial
	14/4/2019
	14/4/2019
	16/8/2019
	- Aparecida dos Santos Cunha (viúva) .

2.	De todo modo, após a análise final do feito, a Sefip pugnou pela legalidade dos aludidos atos, com a exceção para os atos iniciais das pensões militares instituídas por Jozias Pereira de Oliveira sob o nº 59316/2019, José Mário de Lucena sob o nº 61288/2019 e José Felix da Cunha sob o nº  64461/2019; tendo o MPTCU anuído a essa proposta.
3.	Como visto, a Sefip anotou que as pensões instituídas a partir do falecimento de Jozias Pereira de Oliveira (Peça 5) , José Mário de Lucena (Peça 9) e José Felix da Cunha (Peça 11) padeceriam de ilegalidade, ao vislumbrar que não subsistiria o embasamento legal para o cálculo dos proventos da anterior reforma em dois ou mais níveis hierárquicos acima daquele ostentado pelo militar-instituidor na atividade.
4.	O TCU pode incorporar o parecer da Sefip a estas razões de decidir.
5.	Bem se vê que, por ocasião das respectivas reformas pela incapacidade definitiva, os instituidores das pensões às Peças 5, 9 e 11 teriam passado a perceber os seus proventos calculados em dois ou mais níveis acima daquele então ostentado na atividade, em dissonância, assim, com os ditames legais e com a jurisprudência fixada pelo TCU a partir, por exemplo, do Acórdão 2225/2019-TCU-Plenário, sob as seguintes condições:
	(a) Jozias Pereira de Oliveira atuava como SubOficial e passou para a reserva remunerada com os proventos de 2º Tenente, tendo sido posteriormente reformado pelo limite de idade, mas, em 2007, veio a ser indevida e novamente reformado por incapacidade, e então teria passado a perceber a indigitada majoração nos seus proventos para o posto de 1º Tenente; 
	(b) José Mario de Lucena atuava como 3º Sargento e passou para a reserva remunerada com os proventos de 2º Sargento, tendo sido posteriormente reformado pelo limite de idade, mas, em 2008, veio a ser indevida e novamente reformado por incapacidade, e então teria passado a perceber a indigitada majoração nos seus proventos para o posto de 2º Tenente; e
 (c) José Felix da Cunha atuava como SubOficial e passou para a reserva remunerada com os proventos de 2º Tenente, tendo sido posteriormente reformado pelo limite de idade, mas, em 2015, veio a ser indevida e novamente reformado por incapacidade, e então teria passado a perceber a indigitada majoração nos seus proventos para o posto de 1º Tenente, tendo, a partir do seu falecimento em 2019, sido constituída a subsequente pensão militar com os proventos de Capitão-de-Corveta, pois teria supostamente contribuído sob dois postos acima para a subjacente pensão militar.
6.	O referido Acórdão 2225/2019-TCU-Plenário estaria, aliás, em plena sintonia com o entendimento fixado pelo Superior Tribunal de Justiça no REsp 1.340.075/CE julgado pela 2ª Turma sob a relatoria do Ministro Castro Meira, em 9/4/2013 (DJe de 15/4/2013) , no seguinte sentido:
	" (...) ADMINISTRATIVO. MILITAR. REFORMA. ALTERAÇÃO DE BENEFÍCIO. INCAPACIDADE SUPERVENIENTE. ART. 110, § 1º, C/C ART. 108, V, DA LEI 6.880/80. MILITARES DA ATIVA OU RESERVA REMUNERADA. RESTRIÇÃO. MILITAR JÁ REFORMADO. IMPOSSIBILIDADE. 
	1. A reforma do militar com a remuneração calculada com base no soldo correspondente ao grau hierárquico imediato ao que possuir ou que possuía na ativa, nos termos do art. 110, § 1º, c/c o art. 108, V, da Lei 6.880/80, restringe-se aos militares da ativa ou reserva remunerada, na exata disposição do caput do art. 110, não sendo possível a concessão de tal benesse àqueles militares já reformados. 
	2. Recurso especial não provido". 
7. 	Eis que, nos termos dos arts. 50, 108 e 110 da Lei n.º 6.880, de 1980, ao ser considerado incapaz definitivamente, o militar da ativa ou da reserva remunerada seria reformado com os proventos calculados sob o grau hierárquico imediatamente superior ao ocupado na ativa, não subsistindo o suposto amparo jurídico para o cálculo dos proventos com dois níveis hierárquicos acima daquele ostentado pelo militar na ativa, até porque o correspondente benefício teria sido expressamente dirigido ao militar na ativa ou na reserva remunerada e, por isso, não alcançaria o militar já reformado.
8.	Diante, enfim, da entrada da aludida pensão no TCU há menos de 5 anos, não seria necessária a prévia oitiva das aludidas beneficiárias, estando esse entendimento em plena consonância com a jurisprudência do STF (v.g.: MS-25.116 e MS-25.403) e com a exceção prevista na Súmula Vinculante n.º 3 do STF, além de estar em sintonia com a jurisprudência do TCU (v. g.: Acórdão 587/2011-TCU-Plenário, entre outros) . 
9. 	O TCU deve assinalar a ilegalidade, portanto, dos atos de pensão militar acostados às Peças 5, 9 e 11 para lhes negar o respectivo registro, sem prejuízo de anotar a legalidade dos demais atos para lhes conceder o respectivo registro.
Ante o exposto, pugno pela prolação do Acórdão ora submetido a este Colegiado.
TCU, Sala das Sessões, em 18 de maio de 2021.
Ministro-Substituto ANDRÉ LUÍS DE CARVALHO 
Relator